臺灣苗栗地方法院刑事判決　　　　　　　 93年度易字第485號
公　訴　人　臺灣苗栗地方法院檢察署檢察官
被　　　告　甲○○
選任辯護人　張智宏律師
上列被告因竊佔案件，經檢察官提起公訴（93年度偵字第1853號）
，本院判決如下：
    主  文
甲○○無罪。
    理  由
一、公訴意旨略以：被告甲○○係天源砂石廠負責人周阿鹽之子
    ，自87年2 月間起，受周阿鹽之委託，繼續經營天源砂石廠
    。嗣與乙○○（另經檢察官起訴，由本院審理中）等人共同
    合資，為擴大砂石廠之經營規模，共同基於為自己不法所有
    之犯意連絡，在苗栗縣卓蘭鎮○○段1273號土地旁的國有未
    登錄地，設置過磅台（57平方公尺）及貨櫃屋（83平方公尺
    ）供作砂石廠經營之用，並於90年間起，陸續佔用天源砂石
    廠旁之國有未登錄河川地堆置砂石2 處，其中乙堆部分佔用
    達13、755 平方公尺，甲堆部分則分別佔用未登錄地1 、38
    5 平方公尺及卓蘭鎮○○段1239號土地面積135 平方公尺，
    均據為供己利用。因認被告涉有刑法第320 條第2 項之竊佔
    罪嫌。
二、按犯罪事實應依証據認定之，無証據不得認定其犯罪事實；
    不能証明被告犯罪者，應諭知無罪之判決，刑事訴訟法第15
    4 條第2 項、第301 條第1 項分別定有明文。次按刑法第32
    0 條第2 項之竊佔罪，係指意圖為自己或他人不法之利益，
    乘他人不知之際，以和平方法，擅自佔據他人之不動產，而
    侵害他人之支配權者，始克相當。若該不動產原即在其合法
    佔有使用中，縱因嗣後產權為他人所取得而喪失繼續佔用之
    權源，苟非其於點交他人以後，復乘他人不知之際，擅自佔
    據該不動產，尚不能僅以其嗣後已無權使用而拒不遷讓，即
    遽依竊佔罪論擬；又刑法第320 條第2 項之竊佔罪，其構成
    要件係行為人意圖為自己或第三人不法之利益，乘他人不知
    而占用他人之不動產，此觀條文之內容即明。苟行為人占用
    他人之不動產係因債權契約，事後因契約解除、終止或其他
    原因致不得繼續占用他人之不動產，因行為人於占用之初係
    經過所有權人或管領權人同意，即與上述要件不合，其繼續
    佔用他人不動產之行為應僅認係民法上之無權占有行為，尚
    難以竊佔罪名相繩。最高法院91年度台上字第1334號判決、
    臺灣高等法院88年度上易字第4089號判決均足資參照。
三、公訴人認被告犯刑法第320 條第2 項之竊佔罪嫌，無非係
    以被告佔用前揭土地且據為己用為論據。惟查：
  (一)起訴書所附實測圖所示苗栗縣卓蘭鎮○○段1239號土地及12
    73號土地旁的國有未登錄地，原係河川公地，先前係由苗栗
    縣政府管理。而苗栗縣政府曾依台灣省河川管理規則將該未
    登錄地核准民眾申請使用，並編列臨時地號，有苗栗縣政府
    93年12月31日府建水字第0930143769號、94年4 月1 日府建
    水字第0940036944號函附卷可稽。
  (二)又被告曾向苗栗縣政府申請許可使用，經苗栗縣政府編列臨
    時地號之苗栗縣卓蘭鎮○○○段1000、1057、1058之1 、10
    58之2 、1069、1070、1100之3 、1100之4 、1103之1 、10
    82等10筆土地，嗣因有違規使用之情形而遭苗栗縣政府撤銷
    許可使用在案，亦有苗栗縣政府83年10月21日83府建水字第
    109564號函文在卷可憑。
  (三)至於上開10筆被告曾經苗栗縣政府核可使用，嗣又撤銷其許
    可之土地，與本件起訴書所指被告違法佔用之土地，應屬同
    一，亦經到庭實行公訴之檢察官表示不爭執，有本院93年3
    月3 日準備程序筆錄1 份可考。
  (四)按上開被告原申請許可使用之土地，既與公訴人所指被告涉
    嫌竊佔之土地位置相符，足徵被告占有土地之初，應有合法
    使用之權源，其占有行為開始時，並無成立竊佔之餘地。至
    於被告原申請核准許可使用之土地，雖於83年10月21日因有
    違規使用之情形而經苗栗縣政府撤銷其許可，而使被告佔用
    該土地之法律關係終止，惟被告之繼續佔有使用該土地，亦
    僅屬占有狀態之繼續，並無新的竊佔事實發生，自不得以該
    占有狀態繼續中，被告之喪失合法使用權限，即遽認被告有
    另一竊佔犯行。換言之，被告之繼續佔有土地，僅屬民法上
    之無權占有狀態之開始與返還與返還土地義務之違反，難謂
    有何竊佔之不法（臺灣高等法院花蓮分院83年度上易字第12
    0 號判決參照，影本附卷）。
  (五)準此，被告雖於苗栗縣政府撤銷原許可後仍繼續使用該土地
    ，惟此乃民法上之無權占有，管理機關自得本於所有權人之
    地位，請求返還租賃物或請求支付相當於租金之損失，然此
    應屬民事問題，應另循民事途經解決，尚難以使用許可經撤
    銷後之繼續占有事實，逕依竊佔罪相繩（臺灣高等法院台中
    分院93年度上易字第654號判決參照，影本附卷）
四、綜上所述，被告原申請許可使用之土地，既與公訴人所指被
    告涉嫌竊佔之土地位置相符，足徵被告占有土地之初，應有
    合法使用之權源，其占有行為開始時，並無成立竊佔之餘地
    。至於被告原申請核准許可使用之土地，雖因有違規使用之
    情形而經苗栗縣政府撤銷其許可，惟被告之繼續佔有使用該
    土地，僅屬占有狀態之繼續，屬於民法上無權占有之情形，
    所負者為返還或支付相當於租金損失之義務，應循民事途經
    解決，而不得逕以竊佔罪相繩，此外復查無其他證據足資證
    明被告確有竊佔情事，自應為被告無罪之諭知。
據上論斷，應依刑事訴訟法第301條第1項，判決如主文。
本案經檢察官劉正穆到庭執行職務。
中    華    民    國    94    年    7     月    19    日
                  刑事第三庭審判長法  官  楊台清
                                  法  官  林卉聆
                                  法  官  黃賢婷
以上正本證明與原本無異。
如不服本判決，應於送達後10日內向本院提出上訴狀(須附繕本)
，上訴於台灣高等法院台中分院。
                                  書記官  王月香
中　　華　　民　　國　　94　　年　　7 　　月　　25　　日
